高雄高等行政法院判決　　　　　　　　　　　　　　　九十一年度訴字第四０二號
　　　　　　　　　　　　　　　.
　　原　　　告　甲○○
　　訴訟代理人　郭清寶律師
　　複代理人　　蔣為志律師
　　參　加　人　丙○○
　　　　　　　　戊○○
　　　　　　　　丁○○
　　　　　　　　李慧釗
　　共　　　同
　　訴訟代理人　郭清寶律師
　　被　　　告　財政部高雄市國稅局
　　代　表　人　乙○○　局長
　　訴訟代理人　己○○
右當事人間因遺產稅事件，原告不服財政部中華民國九十一年三月二十一日台財訴字
第０九０００一二四五七號訴願決定，提起行政訴訟。本院判決如左：
　　主  文
原告之訴及參加之訴均駁回。
訴訟費用由原告及參加人負擔。
　　事  實
壹、事實概要：
    緣原告之被繼承人李陳秋於民國（下同）八十八年十二月十三日死亡，經被告核
    定遺產總額為新臺幣（下同）四七、五四０、三七三元，減除免稅額七、０００
    、０００元及扣除額一八、六三四、０００元後，遺產淨額為二一、九０六、三
    七三元，應納遺產稅額四、九二二、一０三元，原告對核定遺產總額中之現金、
    銀行存款不服，申經復查結果，遺產總額之銀行存款追減一、四五三、０００元
    ，同額轉列「生前二年內贈與」，另申報為銀行存款（彰化銀行）二、六四０、
    ０００元部分未獲變更轉列「生前二年內贈與」，原告猶未甘服，復向財政部提
    起訴願，亦遭決定駁回，遂提起本件行政訴訟。
貳、兩造聲明：
一、原告及參加人聲明求為判決：訴願決定及原處分（含復查決定）均撤銷。
二、被告聲明求為判決：原告之訴駁回。
參、兩造之爭點：
甲、原告及參加人主張之理由：
Ａ、原告及參加人主張之理由：
一、財政部六十五年九月九日台財稅字第三六０九一號函釋意旨為：「一、被繼承人
    生前之所有銀行存款，其已經被繼承人提取之款，於繼承開始時，已無此項財產
    ，從而亦無遺產繼承之可言，除能具體證明或有其他積極證據證明被繼承人所提
    領之款，未經動用，由繼承人承受，或其生前所提領之款，經查明係贈與繼承人
    ，得依遺產及贈與稅法第一條或第十三條（即現行法第一條或第十五條）規定，
    併同其他遺產課徵遺產稅外，現行遺產及贈與稅法既未規定被繼承人於其死亡前
    一定期間內不能處分其財產或處分其財產於繼承開始時應提示用途之證明，則課
    繼承人對於被繼承人生前提領之款，負用途證明之責，而為免課遺產稅之要件，
    於法無據；且被繼承人處分其財產，強令繼承人負用途證明之責，亦有悖於一般
    舉證法則。二、本案被繼承人生前一月餘，提用銀行存款，繼承人未能提供該項
    存款用途證明，希依上開規定辦理。」則原告於申報遺產稅時，自毋庸申報被繼
    承人李陳秋生前自行提取之款四、０九三、０００元，因為繼承開始時，已無此
    項財產，從而亦無遺產繼承之可言，則被告欲核課此稅金，除能具體證明或有其
    他積極證據證明被繼承人所提領之款，未經動用，由繼承人承受，或其生前所提
    領之款，經查明係贈與繼承人，得依遺產及贈與稅法第一條或第十五條規定，併
    同其他遺產課徵遺產稅外，則原告於繼承時已無此項財產，本不用課遺產稅。且
    此函釋與遺產及贈與稅法施行細則第十三條規定之情形不同，後者係指被繼承人
    「死亡前因重病無法處理事務」，前者則係指被繼承人「死亡前因重病無法處理
    事務」以外之情形，兩者所指涉之範圍並不相同，財政部稅制委員會編印之九十
    年版遺產及贈與稅法令彙編是否將上開函釋列入，與該函釋是否牴觸法令無涉。
二、依據實申報及實質課稅原則，原告委請之代理人楊崇熙，係從事土地登記事務，
    就稅務法律而言仍屬不足，於其代為申報之際，就生前贈與部分本可依前揭函釋
    ，不予申報而由被告舉證，然誠信之原告及當時之代理人尚向被告以電話諮詢，
    就被繼承人死亡前二年內所提領之金錢，應如何申報？獲得之回覆略為：「都要
    報現金」，是所謂申報現金之誤，亦非全為原告之疏忽。為此，原告於復查程序
    及訴願程序均已進行書面更正，原決定及訴願決定仍違背真實調查及實質課稅原
    則，以現金為原告自行申報，而忽略係「生前贈與」之真實情形，因為果係被繼
    承人之現金，則被繼承人何需提領而增加風險，實留存於銀行成為銀行存款即可
    。原決定及訴願決定均以將巨額現金留置家中供零用，非為常情；然而，被繼承
    人提領大筆現金留存家中成為被告核課為財產種類「現金」又係合理嗎？顯然被
    告為求課稅而為兩套說法。因此，原告更正為「生前贈與」至屬合理。
三、其次，被繼承人死亡之際，存款餘額多少，被告經由遺產清冊程序即得查核清楚
    。今被告就本件現金核課三、四０六、０００元，可謂是明知被繼承人沒有現金
    （按：現金依被告之邏輯：「家中置放鉅額現金供零用，非為常情」，參訴願決
    定書第三頁），僅以申報作為基準，而於原告申報錯誤並以書面更正時，不容原
    告甲○○申請更正，此實係強人所難，亦無法可據。準此，本件遺產稅爭議事件
    ，原告早已更正誤載及說明原因，被告始終以既然是原告自行申報為「現金」，
    即應就是「生前贈與」之事實，負舉證責任，顯然適用判例錯誤，更藉此將舉證
    責任分配原則模糊。按原告早已將誤會之意思請求更正，被告除不置理外，更漠
    視無現金之事實狀態，以不存在之情形視為存在予以處分，違誤之處明確，應予
    以撤銷。
四、又按行政程序法第三十六條規定：「行政機關應依職權調查證據，不受當事人主
    張之拘束，對當事人有利及不利事項一律注意。」行政程序法第三十九條規定：
    「行政機關基於調查事實及證據之必要，得以書面通知相關之人陳述意見。通知
    書中應記載詢問目的、時間、地點、得否委託他人到場及不到場所生之效果。」
    行政程序法第四十三條規定：「行政機關為處分或其他行政行為，應斟酌全部陳
    述與調查事實及證據之結果，依論理及經驗法則判斷事實之真偽，並將其決定及
    理由告知當事人。」然而，原告所主張之申報書因誤會所致之不實記載已請求更
    正，此一有利之主張，被告均未注意，且應通知受贈人丙○○備詢及陳述，被繼
    承人李陳秋生前提領現金贈與丙○○之情形，其中李陳秋自彰化銀行提領之二、
    六四０、０００元，受贈人丙○○為何留置家中，於未盡書面通知陳述意見，僅
    以不合常理而就申報誤會更正部分之主張不予採納，顯然違反前揭行政程序法第
    三十六條及第三十九條之規定。又按遺產及贈與稅法規定對配偶之贈與免徵遺產
    稅，依經驗法則被繼承人李陳秋贈與丙○○之金錢，不論是以現金保管或是存入
    銀行，就稅賦之效果並無影響，基此，丙○○既然行動不便，加上老人家之保管
    現金之心態，該二、六四０、０００元置放家中，並未違反經驗法則及論理法則
    ，原決定及訴願決定除未綜合全部陳述與調查事實之結果，依論理及經驗法則判
    斷事實之真偽外，其書面決定之理由更是欠缺，其違法之情至為明確。
五、按「當事人主張有利於己之事實者，就其事實有舉證之責任。但法律別有規定，
    或依其情形顯失公平者，不在此限」、「除本法有規定者外，民事訴訟法第二百
    七十七條之規定於本節準用之」分別為民事訴訟法第二百七十七條及行政訴訟法
    第一百三十六條所明文，故知，原則上行政訴訟時之舉證責任分配原則與民事訴
    訟時相同，不因被告係國家整體之一部分，即可享有較輕之舉證責任。而稅務申
    報更正與舉證責任是兩回事，申報「現金」更正「生前贈與」，此間之轉換，所
    涉及者係稅捐申報錯誤之更正，與舉證責任之分配無關，原告已舉證當時確有領
    出二、六四０、０００元，錢是放置家中，故無法提出進一步資金流程之證明，
    對一個不存在之事物，原告如何能提出任何憑證來證明不存在？原告主張如果被
    告認為該金額確係現金，而非生前贈與，應由被告舉證，否則，被告一味將舉證
    責任推卸給原告，不但在舉證分配上有所違誤，且於事理上亦有不合理之處。又
    按「意思表示之內容有錯誤，或表意人若知其事情即不為意思表示者，表意人得
    將其意思表示撤銷之」為民法第八十八條第一項所明文，故知意思表示之錯誤，
    原則上表意人係得將該有瑕疵之意思表示予以撤銷。次按，在稅捐法定主義之下
    ，由於有關稅捐債務之負擔，均依稅法之規定，並不承認納稅人在申報稅捐時，
    可依其自由意思表示實現所欲之法律效果，因此，將課稅基礎之項目、金額乃至
    自行計算之稅額通知稽徵機關之稅捐申報行為，其性質上係具有觀念通知之準法
    律行為。而稅捐申報行為，依學者之見解，原則上可類推適用民法之規定（陳清
    秀，稅法總論，植根法律事務所叢書，八十七年初版，第四三三頁）。即民法有
    關錯誤撤銷之規定，於稅捐申報上亦可類推適用。
六、行政訴訟法第四十一條規定：「訴訟標的對於第三人及當事人一造必須合一確定
    者，行政法院應以裁定命該第三人參加訴訟。」基此，本件遺產稅事件之訴訟標
    的對於原告及第三人丙○○、戊○○、李慧儷、李慧釗必須合一確定，是請鈞院
    裁定命上開之人參加訴訟。
七、綜上，繼承人並非熟稔稅法，將生前二年內贈與申報為現金之錯誤在所難免，被
    告卻緊咬繼承人等申報錯誤之事實，不容原告甲○○申請更正，此實係強人所難
    ，並違反「職權調查有利及不利原則」、「通知相關人到場陳述意見原則」、「
    採證法則」等，而訴願機關未予調查亦有違誤均應予以撤銷，方符法制。
Ｂ、參加人丙○○之主張：
    被繼承人於過世前將二百多萬之現金交付於伊，不知為何變成要課稅？且被繼承
    人表示萬一其死亡時當作喪葬費用，並交由伊管理，而其中喪葬費請人唸經就花
    了數十萬元，至於剩下的錢因經過好幾年，已記不得如何處理？
乙、被告主張之理由：
一、按「凡經常居住中華民國境內之中華民國國民，就其在中華民國境內或境外之財
    產為贈與者，應依本法規定，課徵贈與稅。」、「遺產及贈與財產價值之計算，
    以被繼承人死亡時或贈與人贈與時之時價為準。」、「左列各款不計入贈與總額
    ：．．．六、配偶相互贈與之財產。七、父母於子女婚嫁時所贈與之財物，總金
    額不超過一百萬元。」、「八十四年一月十四日以前配偶相互贈與之財產，及婚
    嫁時受贈於父母之財物在一百萬元以內者，於本項修正公布生效日尚未核課或尚
    未核課確定者，適用前項第六款及第七款之規定。」分別為遺產及贈與稅法第三
    條第一項、第十條第一項前段、第二十條第一項第六、七款、第二項所明定。
二、經依原告提示被繼承人彰化銀行綜合存款存摺影本、土地銀行活期存款存摺影本
    及繼承人丁○○合作金庫活期存款存摺影本、被繼承人配偶丙○○華南商業銀行
    活期存款存摺影本，查得被繼承人於八十八年十一月二十二日由彰化銀行提領一
    、０００、０００元同日存入繼承人丁○○合作金庫活期存款帳戶內，於八十八
    年十二月七日由土地銀行提領四五三、０００元同日存入丙○○華南商業銀行活
    期存款帳內，依原告提示高雄醫學大學附設中和紀念醫院八十九年十一月二十一
    日內診字第二五一號診斷證明書影本，記載被繼承人於死亡前三天意識清楚，是
    原告稱上開款項屬被繼承人於生前提領處分贈與，尚可採信，復查決定乃就原核
    定財產種類「現金」三、四０六、０００元更正為二、四０六、０００元，「銀
    行存款－土地銀行」八六八、五七０元更正為四一五、五七０元，並增列「生前
    二年內贈與」一、四五三、０００元洵無不合。上開重核贈與金額，依首揭規定
    且應免課徵贈與稅，先予敘明。
三、另原告稱被繼承人於八十八年十一月三十日及同年十二月一日囑其配偶丙○○由
    彰化銀行提領二、六四０、０００元並贈與，供家庭零用之需，應為生前贈與云
    云，資為爭議，惟查家中置放鉅額現金供零用，非為常情，且無法提示資金流程
    供核，所稱顯不足採，至原告援引財政部六十五年九月九日台財稅第三六０九一
    號函釋（本號函釋因違反現行遺產及贈與稅法施行細則第十三條規定，未錄列財
    政部稅制委員會編印之九十年版遺產及贈與稅法令彙編）指稱被告責其提示資金
    流程供核，於法無據乙節，因系爭「現金」為原告等繼承人自行申報，故其主張
    為「生前贈與」，自應就所主張事實負舉證責任，倘其所提出之證據不足為主張
    事實之證明，自不能認其主張之事實為真實，行政法院三十六年度判字第十六號
    著有判例，故被告未予更正，不惟並非無據，亦與上揭財政部函釋無關。
四、第查原告稱委請代理人楊崇熙，從事土地登記事務，就稅務法律而言仍屬不足，
    且於其代為申報之際，曾就生前贈與部分諮詢被告應如何申報？獲得之回覆略為
    ：「都要報現金」，是繼承人並非熟稔稅法，申報錯誤在所難免，被告否准甲○
    ○申請更正，有違「職權調查有利及不利原則」、「通知相關人到場陳述意見原
    則」、「採證法則」等情，惟查遺產稅申報書均經原告簽章，如未存有現金，為
    何自行申報現金，所稱不諳稅法，顯係推諉之詞，併予陳明。
　　理  由
一、本件參加人丙○○、戊○○、丁○○及李慧釗，聲請參加本件訴訟，因彼等與原
    告均為李陳秋之共同繼承人，就本件稅捐債務均屬連帶債務人，其就本件撤銷訴
    訟結果，有法律上之利害關係，依行政訴訟法第四十二條第一項規定，其參加訴
    訟，並無不合，應予准許，合先敘明。
二、按「凡經常居住中華民國境內之中華民國國民死亡時遺有財產者，應就其在中華
    民國境內境外全部遺產，依本法規定，課徵遺產稅。」、「遺產及贈與財產價值
    之計算，以被繼承人死亡時或贈與人贈與時之時價為準。」、「被繼承人死亡前
    二年內贈與下列個人之財產，應於被繼承人死亡時，視為被繼承人之遺產，併入
    其遺產總額，依本法規定徵稅：一、被繼承人之配偶。二、被繼承人依民法第一
    千一百三十八條及第一千一百四十條規定之各順序繼承人。三、前款各順序繼承
    人之配偶。」、「被繼承人死亡遺有財產者，納稅義務人應於被繼承人死亡之日
    起六個月內，向戶籍所在地主管稽徵機關依本法規定辦理遺產稅申報。」分別為
    行為時遺產及贈與稅法第一條第一項、第十條第一項前段、第十五條第一項及第
    二十三條第一項前段所明定。
三、本件因原告及參加人之被繼承人李陳秋於八十八年十二月十三日死亡，被告核定
    遺產總額為四七、五四０、三七三元，減除免稅額七、０００、０００元及扣除
    額一八、六三四、０００元後，遺產淨額為二一、九０六、三七三元，應納遺產
    稅額四、九二二、一０三元，原告對核定遺產總額中之現金、銀行存款不服，主
    張辦理遺產稅申報時，將申報書財產種類欄中之「生前二年內贈與」誤植為「銀
    行存款」，申經被告復查結果，以被繼承人由彰化銀行提領之二、六四０、００
    ０元贈與繼承人丙○○，供照顧被繼承人臥病期間日常開銷、購藥及雇用看護等
    支出，因無法提供資金流程供核，而只就遺產總額之銀行存款追減一、四五三、
    ０００元，同額轉列「生前二年內贈與」，其餘未獲變更等情，已經兩造分別陳
    明在卷，並有財政部高雄市國稅局遺產稅核定通知書、復查決定書附於原處分卷
    可稽。而原告提起本件訴訟及參加人參加本件訴訟，無非以財政部六十五年台財
    稅字第三六０九一號函與遺產及贈與稅法施行細則第十三條規定之情形不同，財
    政部是否將上函編入法令彙編，與該函是否牴觸法令無涉，故本件舉證責任應在
    被告，原告係據實申報，惟因申報代理人稅務知識不足，加上稽徵人員之誤導，
    使得原告及參加人申報錯誤，應可類推意思表示錯誤之規定，加以撤銷更正，且
    原決定及訴願決定均以將鉅額現金留置家中供零用，非為常情，亦有違誤等語，
    資為爭執。
四、按「當事人主張事實須負舉證責任，倘其所提出之證據不足為主張事實之證明，
    自不能認其主張之事實為真實」為最高行政法院（即前行政法院）三十六年判字
    第十六號著有判例，則原告及參加人主張系爭款項係被繼承人贈與，自應就贈與
    之事實加以證明。查系爭二、六四０、０００元存款，據原告及參加人稱係於八
    十八年十一月三十日及同年十二月一日自彰化銀行被繼承人李陳秋之帳戶中提領
    ，交由參加人丙○○保管，惟並無法提出資金流程供核，李陳秋是否確有贈與該
    筆款項給丙○○，已難遽予採信。況且，該存款之用途據原告陳稱：係為照顧被
    繼承人臥病期間日常生活及購買特效藥、補品、僱用看護並維持家務及處理後事
    之所需，與遵照被繼承人照料家小及處理後事之遺願等語（詳見八十九年十一月
    六日復查申請書附於原處分卷）。又參加人丙○○於本院行言詞辯論時亦自承所
    收受系爭款項，係被繼承人即其妻李陳秋表示萬一其死亡時當作喪葬費用，並交
    由伊管理等情（詳見本院九十一年八月十四日言詞辯論筆錄）。且丙○○亦自承
    上開款項放置家中，並未將鉅款存入金融銀行或加以理財運用，顯見上開款項之
    交付，被繼承人李陳秋意在給付前開事項之開銷，而非無償贈與與丙○○，此外
    ，復查無其他積極證據足資認定系爭存款係屬贈與，是原告及參加人主張李陳秋
    將系爭存款交予丙○○係屬贈與云云，尚難採信。原告及參加人主張應類推民法
    第八十八條第一項規定，因意思表示錯誤，請求撤銷本件遺產稅申報課稅基礎之
    項目及金額，調整系爭存款部分改列「生前二年內贈與」，亦屬無據。次按「一
    、被繼承人生前之所有銀行存款，其已經被繼承人提取之款，於繼承開始時，已
    無此項財產，從而亦無遺產繼承之可言，除能具體證明或有其他積極證據證明被
    繼承人所提領之款，未經動用，由繼承人承受，或其生前所提領之款，經查明係
    贈與繼承人，得依遺產稅法第一條或第十三條（即現行法第一條或第十五條）規
    定，併同其他遺產課徵遺產稅外，現行遺產稅法既未規定被繼承人於其死亡前一
    定期間內不能處分其財產或處分其財產於繼承開始時應提示用途之證明，則課繼
    承人對於被繼承人生前提領之款，負用途證明之責，而為免課遺產稅之要件，於
    法無據；且被繼承人處分其財產，強令繼承人負用途證明之責，亦有悖於一般舉
    證法則。二、本案被繼承人生前一月餘，提用銀行存款，繼承人未能提供該項存
    款用途證明，希依上開規定辦理。」雖經財政部六十五年九月九日台財稅字第三
    六０九一號函釋在案（本函釋於九十年版遺產及贈與稅法令彙編已不再錄列），
    然該函旨在強調被繼承人生前得自由處分其財產，繼承人對於被繼承人生前提領
    之款，免負用途證明之責。查系爭存款係由原告及參加人自行申報為銀行存款，
    此有遺產稅申報書附於原處分卷可參，則原告及參加人嗣後欲將系爭存款部分改
    列「生前二年內贈與」，此乃變更其原已申報之財產種類，則就先前申報錯誤之
    事實，自應由原告及參加人負舉證之責，就此而言，尚與上開解釋函令所述之情
    節不符，原告及參加人自難援引上開函令主張本件應由被告負舉證責任。
五、又原告及參加人主張其對稅法並非熟稔，申報錯誤在所難免，被告否准原告申請
    更正，有違「職權調查有利及不利原則」、「通知相關人到場陳述意見原則」、
    「採證法則」云云。惟查本件遺產稅復查時，被告已依原告提示之被繼承人李陳
    秋彰化銀行綜合存款存摺、土地銀行活期存款存摺及參加人丁○○合作金庫活期
    存款存摺、參加人丙○○華南商業銀行活期存款存摺影本，查得李陳秋於八十八
    年十一月二十二日由彰化銀行提領一、０００、０００元，同日存入丁○○合作
    金庫活期存款帳戶內，於八十八年十二月七日由土地銀行提領四五三、０００元
    ，同日存入丙○○華南商業銀行活期存款帳內，而採信上開款項屬李陳秋於生前
    提領處分贈與，原核定財產種類「現金」三、四０六、０００元乃更正為二、四
    ０六、０００元，「銀行存款─土地銀行」八六八、五七０元更正為四一五、五
    七０元，增列「生前二年內贈與」一、四五三、０００元。至於原告主張李陳秋
    由彰化銀行提領二、六四０、０００元贈與丙○○部分，因無法提示資金流程供
    核，而不予採信。故被告所為復查決定均有對原告提出之證據加以審酌，難謂其
    有何違反行政程序法第三十六條及第四十三條之規定。至於同法第三十九條前段
    雖規定：「行政機關基於調查事實及證據之必要，得以書面通知相關之人陳述意
    見。」然是否有必要通知相關之人陳述意見，仍須視個案情況，由主管機關斟酌
    辦理，本件被告就上開資料已可判斷調整遺產稅之項目及金額，認無通知相關之
    人陳述意見之必要，亦無違反行政程序法第三十九條之規定可言。
六、綜上所述，原告及參加人之主張既不足取，被告依其申報內容及所提出之存摺資
    料等，核定財產種類「現金」更正為二、四０六、０００元，「銀行存款─土地
    銀行」更正為四一五、五七０元，增列「生前二年內贈與」一、四五三、０００
    元。至於原告主張李陳秋由彰化銀行提領二、六四０、０００元贈與丙○○部分
    ，因無法提示資金流程供核，又未能證明確有贈與情事，而未予改列「生前二年
    內贈與」，並無違誤，訴願決定予以維持，亦無不合；原告提起本件訴訟，參加
    人參加訴訟，求為撤銷，為無理由，均應予駁回。
七、據上論結，本件原告之訴及參加之訴均為無理由，依行政訴訟法第一百九十五條
    第一項後段、第九十八條第三項前段、第一百零四條、民事訴訟法第八十五條第
    一項前段，判決如主文。
中　　　華　　　民　　　國    九十一　　年　  　八　　　月　　  三十　　日
                              高雄高等行政法院第一庭
                                          審判長法官　陳光秀
                                          法      官　楊惠欽
                                          法      官　李協明
右為正本係照原本作成。
如不服本判決，應於判決送達後二十日內向本院提出上訴書狀，其未表明上訴理由者
，應於提起上訴後二十日內向本院提出上訴理由書（須按對造人數附繕本）；如於本
判決宣示或公告後送達前提起上訴者，應於判決送達後二十日內補提上訴理由書（須
附繕本）。未表明上訴理由者，逕以裁定駁回。
提起上訴應預繳送達用雙掛號郵票七份（每份三十四元）。
中　　　華　　　民　　　國    九十一　　年　  　八　　　月　　  三十　　日
                                          法院書記官  蔡玫芳
